【裁判字號】    88,簡上,413
【裁判日期】    890106
【裁判案由】    確認債權不存在
【裁判全文】
臺灣高雄地方法院民事判決  八十八年度簡上字第四一三號
    上  訴  人  丙○○
    被上訴人    台灣省合作金庫前鎮支庫
    法定代理人  甲○○
    訴訟代理人  乙○○
右當事人間請求確認債權不存在事件，上訴人對於中華民國八十八年八月三十日本院
高雄簡易庭八十八年度雄簡字第一三六八號第一審判決提起上訴，本院判決如左：
    主  文
原判決關於駁回上訴人後開第二項之訴，及命上訴人負擔訴訟費用部分之裁判均廢棄
。
確認被上訴人對上訴人所有之新台幣捌萬參仟捌佰玖拾貳元之信用卡消費款債權，其
中之另新台幣肆萬壹仟玖佰肆拾陸元之債權對上訴人不存在。
第一審（除確定部分外）、及第二審訴訟費用由被上訴人負擔。
    事    實
甲、上訴人方面：
一、聲明：求為判決如主文所示。
二、陳述：除與原審判決書所載者相同茲予引用外，補稱：
（一）原判決為上訴人部分勝訴之判決其理由略載：(1)二造所定約定條款第五條規定
      「卡片如有遺失被竊等情事，申請人應即向銀行電話掛失，並自電話掛失之日
      起一週內向警局備案及依有關規定辦理書面掛失手續，並繳交有關費用，申請
      人辦妥前述掛失手續後自掛失前二十四小時起，其被冒用所致之簽帳損失由發
      卡銀行負責」難認係屬違反誠信原則，自難依據消費者保護法第十二條規定，
      認該規定無效。(2)上訴人於八十六年十月三十一日將信用卡置於旅館內至同年
      十一月二日晚上始察覺遺失，顯未盡妥慎保管其所持信用卡之責，固屬卓見。
（二）按消費者保護法第十二條規定定型化契約中之條款有違反平等互惠原則，推定
      其顯失公平，而施行細則第十四條第一項第二款約定定型化契約條款有消費者
      應負擔非其所能控制之危險者為違反平等互惠原則，參酌二造約定條款第五條
      之規定即卡片遺失，如申請人未發現致未依規定申請掛失縱經第三人偽造亦須
      負責，如此責令申請人應負擔非其所能控制之危險，當然係違反平等互惠的危
      險分配，應為無效，因第三人偽造並非申請人所能控制或防止，不得任由發卡
      銀行以定型化條款規定將危險全部移轉由申請人承擔自明，原判決認該約定並
      無違反誠信原則對消費者顯失公平情事，自有誤會。
（三）又八十六年十月三十一日申請人信用卡置於旅館內並非所有皮包遭人竊取，而
      是皮包中二張信用卡遭人竊取並放置另一張他人之信用卡因並非整個皮包遭人
      竊取，而上訴人又不一定天天須使用信用卡，當然不易發現皮包內之信用卡已
      遭他人竊取，原判決以上訴人於近三日之期間始發現信用卡遺失，認上訴人未
      盡妥慎保管持有信用卡之責而有過失，更屬誤會，申言之，信用卡於國內雖普
      遍使用，但並非每人每天必用，有的人甚至是於大飯店ˋ百貨公司等特定場所
      消費始使用信用卡，上訴人遭人竊取皮夾內之二張信用卡，於未以信用卡消費
      用之情形下當然不易發覺，若因而認上訴人有過失，實強人所難。
（四）時下一般發卡銀行皆強調失卡零風險，為何有的銀行能以失卡零風險為噱頭吸
      引消費者，並非真的是銀行願意負擔盜刷損失，而是只要特約商店稍微注意，
      確實核對持卡消費之簽名人與信用卡上之簽名是否一致，即可避免盜刷，被上
      訴人銀行不思此途，而利用定型化條款之約定強令消費者承擔盜刷之風險，要
      求上訴人負擔他人盜刷之款項，自有失公平。
三、證據：援用原審之立證方法，另提出台灣台北地方法院八十七年度簡上字第一六
    四號判決ˋ剪報資料ˋ花旗銀行通知各一份為證。
乙、被上訴人方面：
一、聲明：求為判決駁回上訴，第二審訴訟費用由上訴人負擔。
二、陳述：除與原審判決書所載者相同茲予引用外，補稱：
（一）上訴人之信用卡置於旅館皮包內，因外出旅遊，致信用卡遭他人竊取，並放置
      另一張他人之信用卡，但皮包內之金錢恐已遺失，按一般人之習性，一定會查
      詢其他相關文件卡片，是否遺失，此損失是可能控制之損害，此為原告因注意
      而未注意，自不能適用消費者保護法施行細則第十四條第一項第二款約定定型
      化契約條款有消費者應負擔非其所能控制之危險。
（二）所謂失卡零風險，大部分只有外商銀行承辦，本國行庫只有中國信託商業銀行
      有承辦，但均是有條件限制的，如外商銀行須收取年費，然後由年費收入，挪
      出部分款項，投保其信用卡遺失ˋ遭竊ˋ盜刷等風險，其風險已完全轉嫁保險
      公司，自可強調失卡零風險。
（三）被上訴人所定之約定條款，係在提醒消費者，應注意保管善盡之責，並未違背
      消費者保護法第十二條規定。
三、證據：援用原審之立證方法，另提出各家發卡銀行的年費與額度、信用卡約定條
    款、申請書各一紙為證。
    理    由
一、被上訴人起訴主張：被上訴人於八十六年十月三十一日住宿於旅館時因信用卡置
    於房間內遭竊，伊於同年十一月二日發現後即於當晚九時四十分辦理掛失，惟仍
    遭盜刷七萬零七十一元，而上開冒刷之簽名經檢視存根結果，此諸簽名與信用卡
    上之簽名均顯不同，被告之特約商店無視此諸不同之簽名仍令之刷卡消費其等顯
    均有重大之疏失，是上開消費既非上訴人為之，此之消費款債權七萬零七十一元
    及被上訴人計算之循環利息一萬二千六百八十二元，違約金一千一百三十九元對
    伊自屬不存在，惟被上訴人仍向上訴人催討，而生爭執，伊自有提起確認系爭消
    費款債權不存在之必要，故訴請確認被上訴人對其所有另八萬三千八百九十二元
    之信用卡消費款債權不存在（其中另請求確認被上訴人對其所有八萬三千八百九
    十二元之信用卡消費款債權不存在部分，經原審為上訴人勝訴之判決，未據被上
    訴人上訴聲明不服，已告確定）。
二、上訴人則以：被上訴人申請信用卡使用時，雙方即約定如有信用卡遺失ˋ被竊或
    其他喪失占有，已依約繳交必要費用且辦妥掛失手續者，自掛失前二十四小時起
    ，被冒用所生之損失由被上訴人負責，且上訴人於簽帳單不得以簽名不同ˋ未閱
    覽簽帳單或其他憑證為由，作為拒絕付款之抗辯，今上訴人既未於遺失後之二十
    四小時內辦理掛失，則不得主張免責等語置辯。
三、上訴人主張其於八十六年八月二十一日與被上訴人訂立信用卡使用契約，並領用
    卡號0000000000000000號信用卡使用，依約上訴人得於被上訴
    人之特約商店記帳消費，惟該信用卡於八十六年十月三十一日遺失，上訴人並於
    八十六年十一月二日向被上訴人辦理信用卡掛失止付手續等情，此有被上訴人提
    出之合作金庫信用卡申請書、信用卡約定條款及切結書各一紙附卷可稽，且為兩
    造所不爭執，自堪信為真實。至上訴人主張關於利用該信用卡於八十六年十一月
    一日所消費之七萬零七十一元，並非上訴人所消費，係該信用卡被竊遭冒刷，是
    請求確認消費款債權不存在等語，則為被上訴人所否認，並以前揭情詞置辯，是
    本件應審究為上訴人之信用卡是否遭人冒刷？及信用卡條款第五條之規定有無違
    反消費者保護法之相關規定而歸於無效？經查：
（一）上訴人主張其申請之信用卡於八十六年十一月一日所被分別刷卡消費共計七萬
      零七十一元，並非其所消費，且依該簽帳單七紙上之持卡人簽名，與信用卡申
      請書上之姓名欄ˋ正卡申請人簽名欄ˋ確認及簽收欄之筆跡有明顯不同之處，
      已據其提出簽帳單七紙為證，並有該信用卡申請書足參，且亦為被上訴人所不
      否認，故上訴人主張該消費款七萬零七十一元係屬他人冒刷之事實，堪信為真
      。
（二）再按企業經營者在定型化契約所約定之條款，應本平等互惠原則；定型化契約
      中之條款違反誠信原則，對消費者顯失公平者，無效；又定型化契約是否違反
      誠信原則，對消費者顯失公平，應斟酌契約之性質、締約目的、全部條款內容
      、交易習慣及其他情事判斷之，消費者保護法第十一條第一項、第十二條第一
      項及其施行細則第十三條定有明文。次按定型化契約中之條款有下列情形之一
      者，推定其顯失公平：(1)違反平等互惠原則者。(2)條款與其所排除不予適用之
      任意規定之立法意旨顯相矛盾者。(3)契約之主要權利或義務，因受條款之限制
      ，致契約之目的難以達成者；又定型化契約，有下列情事之一者，為違反平等
      互惠原則：(1)當事人間之給付與對待給付顯不相當者。(2)消費者應負擔非其所
      能控制之危險者。(3)消費者違約時，應負擔顯不相當之賠償責任者。(4)其他顯
      有不利於消費者之情形者，消費者保護法第十二條第二項及其施行細則第十四
      條分別規定甚明。本件兩造間訂立之信用卡約定條款第五條固規定：「卡片如
      有遺失、被竊等情事時，甲方（即上訴人）應即向乙方（指被上訴人）電話掛
      失，並自電話掛失之日起一週內向警局備案，及依乙方所訂『金融卡遺失被竊
      風險免責要點』有關規定辦理書面掛失手續並繳交有關費用。甲方辦妥前述掛
      失手續後，國際信用卡自掛失前二十四小時起，ＩＣ信用卡自掛失後翌日上午
      六時起，其被冒用所致之簽帳損失，由乙方負責，但如有下列情形之一而被冒
      用，其損失仍由甲方及連帶保證人承擔。」此有約定條款一件附卷可參，惟按
      信用卡遭冒用可歸責之因素眾多，包括由發卡機構內部職員ˋ或其履行輔助人
      （特約商店或聯合信用卡中心），或為持卡人，若不論歸責因素，亦不論發卡
      銀行有無故意或重大過失，於持卡人依規定辦理掛失手續後之二十四小時前，
      亦一律歸由持卡人負擔損失，則與民法債篇之歸責原則及故意或重大過失不得
      預先免除之原則大相逕庭（民法第二百二十二條意旨參照），又發卡機構以定
      型化之信用卡契約，約定就持卡人辦妥掛失手續前二十四小時以前，其信用卡
      被冒用之風險，無論簽名是否相符，一律由持卡人負責之條款，係將原本發卡
      機構所發生之錯誤，包括由發卡機構內部職員，或由發卡機構選任之特約商店
      ，因故意或重大過失或抽象輕過失所發生之損失，一律移轉由持卡人負擔，惟
      該等損失之造成，有時發卡機構顯然較持卡人更有能力避免，概以發卡銀行與
      特約商店，在接受信用卡而提供消費ˋ服務或清償消費款項時，均可再次檢查
      簽帳單之簽名與信用卡上既有之簽名，或持卡人留存之簽名紀錄，是否相符，
      甚且可查詢是否持卡人為真正之信用卡申請人，以決定是否接受該筆信用卡消
      費，反之，若將掛失前信用卡二十四小時以前遭冒用之風險約定一律由持卡人
      負擔，則持卡人一旦遺失信用卡，則在知道遺失事由及依規定掛失前毫無保護
      或補救之餘地，對消費者有失公平，故依消費者保護法施行細則第十四條第二
      款之規定，如定型化契約條款使消費者負擔非其所能控制之危險，係違反平等
      互惠原則，另依消費者保護法第十二條第二項第一款之規定，應認為此種將冒
      用風險一律歸諸持卡人負擔之約款，係將交易風險不當移轉於持卡人，而認為
      該約款無效，因此，在被冒用信用卡之情形下，如持卡人已依約辦理掛失手續
      ，除發卡銀行所予持卡人之免責期間外，應依實際情況，來決定消費款項實際
      應負責之人，始符合平等互惠原則。
（三）揆諸前揭說明，本件信用卡約定條款第五條之約定，關於在持卡人辦理掛失手
      續後二十四小時前，不論何種情況，均需由上訴人負擔冒刷之損失部分，既屬
      無效，而依上開所述，系爭消費款又確非上訴人所刷卡消費，從而，被上訴人
      抗辯上訴人應依該約定條款負責等語，即無可採。至上訴人是否有違反保管信
      用卡之義務，係屬上訴人是否應負損害賠償之問題，要與上訴人是否應給付系
      爭刷卡之消費款無涉，亦即與本件上訴人請求確認之信用卡消費款債權是否存
      在無涉，附此敘明。
四、綜上所述，兩造所定約定條款第五條既有違消費者保護法第十二條平等互惠原則
    ，應認為無效，而系爭刷卡消費款又非上訴人所消費，從而，上訴人請求確認被
    上訴人對其所有八萬三千八百九十二元之信用卡消費款債權不存在，應予准許，
    原審認上訴人違反保管義務，應負損害賠償責任，並援引過失相抵原則，為上訴
    人部分敗訴判決，自有未洽，上訴意旨指摘原判決此部份不當，求予廢棄改判，
    為有理由。應由本院將原判決此部份予以廢棄改判如主文第二項所示。
五、據上論結，本件上訴為有理由，依民事訴訟法第四百三十六條之一第三項、第四
    百五十條、第七十八條，判決如主文。
中      華      民      國    八十九    年      一     月       六      日
                              臺灣高雄地方法院民事第五庭
~B審判長法官  楊惠欽
~B法      官  管安露
~B法      官  楊國祥
右為正本係照原本作成。
本判決不得上訴。
中      華      民      國    八十九    年      一     月       六      日
~B法院書記官  周祺雯


司法院資訊處製作；財團法人民間司法改革基金會備份。
